ACORDAO-COMPLETO-2439091

ACÓRDÃO 2135/2021 ATA 4/2021 - SEGUNDA CÂMARA

VISTOS, relatados e discutidos estes autos de Recursos de Reconsideração em Tomada de Contas Especial, interpostos por George Morais Ferreira, contra o Acórdão 2934/2019-TCU-Segunda Câmara.
ACORDAM os Ministros do Tribunal de Contas da União, reunidos em Sessão da 2ª Câmara, ante as razões expostas pelo Relator, e com fundamento nos arts. 32, inciso I, e 33 da Lei 8.443/1992, em:
9.1. conhecer do recurso de reconsideração para, no mérito, negarlhe provimento;
9.2. dar ciência ao recorrente e demais interessados a respeito do inteiro teor deste acórdão, informando que esta deliberação, acompanhada do Relatório e do Voto que a fundamentam, está disponível para consulta no endereço www.tcu.gov.br/acordaos, além de esclarecer que, caso requerido, este Tribunal poderá fornecer sem custos as correspondentes cópias impressas.

Recurso de reconsideração contra decisão que julgou as contas do recorrente irregulares, condenou-o em débito e aplicou-lhe multa em razão da não consecução dos objetivos pactuados no contrato de repasse para consecução da implantação de infraestrutura para o desenvolvimento do esporte educacional no município, materializado na construção de uma quadra trivalente, um campo de futebol society, uma quadra de areia, área de ginástica, pista de cooper e alambrado.

Segunda Câmara

Prefeitura Municipal de Trindade/GO

3. Interessados/Responsáveis/Recorrentes:
3.1. Recorrente: George Morais Ferreira (CPF XXX.215.731-XX)

13.1. Ministros presentes: Bruno Dantas (Presidente), Augusto Nardes, Aroldo Cedraz e Raimundo Carreiro (Relator).
13.2. Ministros-Substitutos presentes: Marcos Bemquerer Costa e André Luís de Carvalho.

ACORDAO-COMPLETO-2487272

Acórdão 8480/2021 - Segunda Câmara

RICARDO FORTUNATO DE OLIVEIRA

GEORGE MORAIS FERREIRA

RAIMUNDO CARREIRO

Ministro Augusto Nardes

Adoto como Relatório, a instrução feita no âmbito da Serur (peça 82) , a qual obteve a concordância do Diretor da Unidade Técnica (peça 83) e do Procurador Rodrigo Medeiros de Lima, do Ministério Público junto ao TCU (peça 84) , verbis:
INTRODUÇÃO
1.	Trata-se de recurso de reconsideração interposto por George Morais Ferreira (peças 57 e 58) , ex-prefeito de Trindade/GO, gestão 2005-2008, contra o Acórdão 2934/2019-TCU-Segunda Câmara (peça 43) , rel. Ministro Augusto Nardes.
1.1.	A deliberação recorrida apresenta o seguinte teor:
ACORDAM os ministros do Tribunal de Contas da União, reunidos em sessão da 2ª Câmara, ante as razões expostas pelo relator em:
9.1 considerar revel, para todos os efeitos, o Sr. Ricardo Fortunato de Oliveira, dando-se prosseguimento ao processo, fundado no art.12, § 3º, da Lei 8.443/1992;
9.2 com fundamento nos arts. 1º, inciso I, 16, inciso III, alíneas "b" e "c", da Lei 8.443/1992 c/c os arts. 19 e 23, inciso III, da mesma Lei, e com arts. 1º, inciso I, 209, incisos II e III, 210 e 214, inciso III, do Regimento Interno, que sejam julgadas irregulares as contas dos Srs. George Morais Ferreira e Ricardo Fortunato de Oliveira, ex- prefeitos de Trindade/GO, gestões 2005/2008 e 2009/2012, e condená-los solidariamente ao pagamento das quantias a seguir especificadas, com a fixação do prazo de quinze dias, a contar das notificações, para comprovarem, perante o Tribunal (art. 214, inciso III, alínea "a", do Regimento Interno) , o recolhimento das dívidas aos cofres do Tesouro Nacional, atualizadas monetariamente e acrescidas dos juros de mora, calculados a partir das datas discriminadas, até a data dos recolhimentos, na forma prevista na legislação em vigor:
	VALOR ORIGINAL (R$) 
	DATA DA OCORRÊNCIA

	52.021,22
	25/1/2008

	19.650,35
	7/5/2008

	27.834,45
	8/9/2008

9.3 aplicar aos Srs. George Morais Ferreira e Ricardo Fortunato de Oliveira, individualmente, a multa prevista no art. 57 da Lei 8.443/1992 c/c o art. 267 do Regimento Interno, no valor de R$ 25.000,00 (vinte e cinco mil reais) com a fixação do prazo de quinze dias, a contar das notificações, para comprovarem, perante o Tribunal (art. 214, inciso III, alínea "a", do Regimento Interno) , o recolhimento das dívidas aos cofres do Tesouro Nacional, atualizadas monetariamente desde a data do presente acórdão até a dos efetivos recolhimentos, se forem pagas após o vencimento, na forma da legislação em vigor;
9.4 autorizar, desde logo, nos termos do art. 28, inciso II, da Lei 8.443/1992, a cobrança judicial das dívidas caso não atendidas as notificações;
9.5 encaminhar cópia da deliberação ao Procurador-Chefe da Procuradoria da República em Goiás, nos termos do § 3º do art. 16 da Lei 8.443/1992 c/c o § 7º do art. 209 do Regimento Interno do TCU, para adoção das medidas que entender cabíveis.
HISTÓRICO
2.	Cuidam os autos de tomada de contas especial instaurada pela Caixa Econômica Federal (Caixa) , em desfavor dos Srs. George Morais Ferreira (gestão 2005/2008) e Ricardo Fortunato de Oliveira (gestão 2009/2012) , ex-prefeitos de Trindade/GO, em razão da não consecução dos objetivos pactuados no Contrato de Repasse 185.592-52/2005 (Siafi 541783) , celebrado entre o Ministério do Esporte e o município de Trindade/GO, tendo como interveniente a Caixa Econômica Federal, para consecução da "implantação de infraestrutura para o desenvolvimento do esporte educacional no município de Trindade/GO", materializado na construção de uma quadra trivalente, um campo de futebol society, uma quadra de areia, área de ginástica, pista de cooper e alambrado.
2.1.	Conforme disposto na cláusula quarta do termo de contrato de repasse, foram previstos R$ 212.859,04 para a execução do objeto, dos quais R$ 200.000,00 seriam repassados pelo concedente e R$ 12.859,04 corresponderiam à contrapartida (peça 1, p. 60) .  
2.2.	Os recursos federais foram repassados em única parcela, mediante a ordem bancária 2006OB900942, no valor de R$ 200.000,00, emitida em 9/10/2006 (peça 1, p. 144) , e foram creditados na conta específica em 11/10/2006, sendo aplicados em investimentos financeiros.  Após a emissão do 1º Relatório de Acompanhamento do Empreendimento - RAE (peça 1, p. 96-102) , em 19/12/2007, e o depósito de parte da contrapartida (R$ 7.239,65) , em 27/12/2007, foi autorizado o saque de recursos em 27/12/2007, sendo sacados nas seguintes datas:
	Data
	Valores

	25/1/2008
	R$ 59.260,87

	7/5/2008
	R$ 19.650,35

	8/9/2008
	R$ 27.834,45

	Total
	R$ 106.745,67

	Recursos Federais
	R$ 99.506,02

	Contrapartida
	R$ 7.239,65

Fonte: peça 1, p. 112-130
2.3.	O ajuste vigia inicialmente no período de 29/12/2005 a 30/12/2006, após várias prorrogações a data final da vigência foi fixada em 30/3/2016 (peça 1, p. 74-94) , com previsão de apresentação da prestação de contas até 60 dias após o término dessa vigência, ou seja, 29/5/2016, segundo as cláusulas 12ª e 16ª do termo do ajuste.
2.4.	Apesar de a obra ter iniciado em 29/6/2006, o empreendimento somente teve a aprovação técnica da Caixa em 4/12/2007 (peça 1, p. 48-54) . Durante a execução do objeto, a Caixa realizou duas vistorias em 17/12/2007 e 13/1/2009 (peça 1, p. 96-108) . Em ambas ocasiões, as obras estavam paralisadas, com execução de: 49,98%, referente ao período de 17/7/2006 a 4/10/2007; e 66,44%, para o período de 4/10/2007 a 13/1/2009. Na última visita, foi observada deterioração de alguns serviços.
2.5.	Em função da paralisação das obras e da não consecução dos objetivos pactuados, foi instaurada a TCE em 20/10/2015, após as notificações dos respectivos gestores municipais: Ricardo Fortunato de Oliveira em 26/9/2012; Jânio Carlos Alves Freire em 10/7/2013; e George Morais Ferreira em 27/1/2015 (peça 1, p. 8-30) . Apenas o Sr. Jânio Carlos Alves Freire apresentou resposta na forma de cópia de ação judicial impetrada contra o Sr. Ricardo Fortunato de Oliveira (peça 1, p. 132-142) .
2.6.	Após as notificações, foi elaborado o Relatório do Tomador em 20/10/2015 (peça 1, p. 158-164) , no qual restaram a apuração dos fatos (execução parcial do objeto do contrato de repasse 185.592-52/2005, sem funcionalidade em razão da deterioração dos equipamentos esportivos) , a quantificação do dano (R$ 99.506,02, a valores originais, relativo ao total de saque de recursos federais da conta específica) e a identificação dos responsáveis (Srs. George Morais Ferreira e Ricardo Fortunato de Oliveira) .
2.7.	O Controle Interno concordou com a apuração do tomador de contas, conforme o Relatório de Auditoria 281/2016, o certificado e o parecer do dirigente, tendo o Ministro de Estado do Esporte interino, Sr. Ricardo Leyser Gonçalves, registrado o conhecimento das conclusões daquele órgão de controle interno (peça 1, p. 193-198 e 205) .
2.8.	No âmbito do Tribunal, foi promovida a citação dos responsáveis identificados na fase interna, considerando o débito levantado e os motivos expostos nos Relatórios do Tomador e do Controle Interno (peça 2) .
2.9.	Regularmente citados (peças 6-7, 9-14, 16-21) , apenas o Sr. George Morais Ferreira apresentou alegações de defesa (peça 37) , após o pedido e a concessão de prorrogação de prazo (peças 23, 25-27) e a constituição de advogado (peças 8 e 28) . O Sr. Ricardo Fortunato de Oliveira, mesmo tendo solicitado a cópia dos autos (peça 22) e a prorrogação de prazo (peça 24) , manteve-se silente, caracterizando a revelia.
2.10. 	Após a análise final do feito (peças 38-40) , a unidade técnica propôs a irregularidade das contas dos responsáveis para condená-los em débito e em multa, tendo o MPTCU anuído a essa proposta (peça 42) .
2.11.	O Tribunal de Contas da União proferiu o Acórdão 10593/2019-TCU-Segunda Câmara (peça 40) .
2.12. 	Inconformado com a decisão, George Morais Ferreira interpôs o presente recurso de reconsideração.  
EXAME DE ADMISSIBILIDADE
3.	Reitera-se o exame preliminar de admissibilidade (peça 59-60) , ratificado à peça 62 pelo Relator, Ministro Raimundo Carreiro, que concluiu pelo recurso de reconsideração interposto por George Morais Ferreira, suspendendo-se os efeitos dos itens 9.2, 9.3 e 9.4 do Acórdão 2934/2019-TCU-Segunda Câmara e os estendendo para os demais devedores solidários, com fundamento nos artigos 32, inciso I, e 33 da Lei 8.443/1992.
EXAME TÉCNICO
4.	Delimitação do recurso.
4.1.	Constituem objeto do recurso as seguintes questões: 
a) prescrição;
b) regularidade das contas do convênio e afastamento do débito e da multa. 
	
Da prescrição
5. 	O recorrente defende que houve a prescrição com base nas seguintes alegações (peça 57, p. 16-21) :
a) o Acórdão nº 1.441/2016 uniformizou a jurisprudência deste Tribunal acerca da prescrição;
b) tanto o Supremo Tribunal Federal quanto o Superior Tribunal de Justiça têm construído entendimento da aplicação da regra da prescrição quinquenal, da pretensão punitiva do Tribunal de Contas da União, por aplicação integral da Lei n.º 9.873/1999.
c) no presente caso, como a previsão de apresentação da prestação de contas recaiu no mandato do prefeito sucessor, sendo deste a obrigação de prestar as contas, tem-se que o prazo que o recorrente tinha para apresentar a documentação comprobatória dos recursos administrados encerrou-se com o encerramento do seu mandato (31/12/2008) ; este é, portanto, o termo inicial da prescrição.
d) a irregularidade atribuída ao recorrente foi apurada através de tomada de contas, instaurada em 5/5/2016; ao instaurar procedimento de tomada de contas especial, o Tribunal de Contas da União indubitavelmente praticou ato inequívoco a importar a apuração do fato, nos termos artigo 2º, inciso II, da Lei n.º 9.873/1999,  interrompendo, portanto, a prescrição, porém já decorrido o prazo de 5 anos; assim, demonstrada a ocorrência da prescrição da pretensão punitiva, do Tribunal de Contas da União, para aplicação da imputação de débito e multa ao recorrente, é medida que se impõe o provimento do presente recurso. 
Análise
6.	A análise da prescrição assume particular relevância, dado o recente julgamento, pelo STF, do Recurso Extraordinário 636.886 (tema 899 da repercussão geral) . Os significativos impactos deste julgamento foram objeto de análise pela Serur nos autos do TC Processo 027.624-2018-8. Por economia processual, juntou-se a estes autos (peça 81) cópia do exame e do pronunciamento da unidade emitidos pela Serur naquele processo, em que foram fundamentadas as seguintes premissas, que serão consideradas no presente exame:
a)  pela jurisprudência até então vigente, a pretensão punitiva exercida pelo Tribunal de Contas estava sujeita à prescrição, regida pelos critérios fixados no Acórdão 1441/2016-TCU-Plenário. Já quanto ao débito, a ação de ressarcimento era considerada imprescritível, por expressa previsão do art. 37, § 5º, da Constituição Federal. No entanto, ao julgar o RE 636.886, o STF conferiu nova interpretação a esse dispositivo, fixando a tese de que "é prescritível a pretensão de ressarcimento ao erário fundada em decisão de Tribunal de Contas";
b)  embora o RE 636.886 tenha por objeto a execução de acórdão condenatório proferido pelo TCU, a interpretação conferida pelo STF ao art. 37, § 5º, da Constituição, afeta a ação de ressarcimento como um todo, abrangendo não só a execução, mas também a pretensão condenatória. E, ao contrário da decisão proferida no julgamento do tema 897 (RE 852.475) , no tema 899, relativo à atuação do Tribunal de Contas, a conclusão de que a pretensão de ressarcimento é prescritível foi estabelecida de forma categórica, sem ressalvar as condutas dolosas qualificáveis como ato de improbidade;
c)  as pretensões punitiva e de ressarcimento devem observar o mesmo regime na atividade de controle externo, dado o objetivo comum da prescrição, de fixar prazo para o Tribunal de Contas agir, buscando caracterizar o ilícito, identificar seu autor, dimensionar as consequências da conduta (em especial, a quantificação do dano) e impor as consequências legais, independentemente do fato de tais consequências terem natureza punitiva ou ressarcitória;
d)  o Código Civil e a Lei 9.873/1999 constituem as duas alternativas que, de forma mais consistente, polarizam os debates acerca do regime de prescrição a ser observado no processo de controle externo. Não obstante a relevância dos fundamentos utilizados no Acórdão 1441/2016-TCU-Plenário, favoráveis à aplicação do Código Civil, a Lei 9.873/1999 adota balizas usuais no âmbito do direito público, prevê causas de interrupção em tudo compatíveis com o processo de controle externo e já vem sendo utilizada pelo STF para limitar o exercício da pretensão punitiva pelo TCU, em decisões posteriores ao Acórdão 1441/2016-TCU-Plenário. Assim, até que sobrevenha norma específica, entende-se que a prescrição das medidas de ressarcimento a cargo do tribunal de contas deve observar o regime Lei 9.873/1999;
e)  considerando, porém, que foram opostos embargos de declaração em face do acórdão  proferido no RE 636.886, não é recomendável reconhecer a prescrição desde logo, ante a possibilidade de esclarecimento da decisão em sentido diverso do ora defendido (notadamente quanto aos atos dolosos) ou mesmo a modulação de seus efeitos, para preservar as ações de controle instauradas com base no entendimento jurisprudencial até então vigente;
f)  assim, nos casos em que a prescrição não tenha ocorrido por nenhum dos dois regimes (Código Civil ou Lei 9.873/1999) , o desfecho do processo não se alterará, qualquer que seja a premissa adotada (imprescritibilidade, prescritibilidade pelo Código Civil ou pela Lei 9.873/1999) , viabilizando-se o imediato julgamento. Já nas situações em que a pretensão de ressarcimento esteja prescrita por algum dos dois regimes, ou por ambos, é recomendável que o julgamento do processo seja sobrestado, até ulterior deliberação do Tribunal. 
6.1.	As manifestações da Serur juntadas à peça 81 foram elaboradas quando ainda não estava disponibilizado o inteiro teor do acórdão do RE 636.886. Em nova análise após a publicação da decisão (DJe de 24/6/2020) , inclusive mediante o cotejo com os demais votos proferidos no julgamento, conclui-se pela subsistência das premissas indicadas acima, cabendo destacar dois aspectos relevantes.
6.2.	O primeiro diz respeito à ressalva aos atos dolosos de improbidade. Observa-se que tanto na manifestação do TCU, como amicus curiae (peça 35 do RE 636.886) , como na manifestação do Ministério Público Federal na condição de fiscal da ordem jurídica (peça 38) , o tema 897 foi invocado com o fim de preservar a atuação dos tribunais de contas no caso de prejuízos causados dolosamente, mediante condutas típicas de improbidade administrativa. Todavia, o pedido não foi acolhido. No ponto, não houve divergência quanto ao entendimento do relator, de que "as razões que levaram a maioria da Corte a estabelecer excepcional hipótese de imprescritibilidade, no tema 897, não estão presentes em relação as decisões do Tribunal de Contas que resultem imputação de débito ou multa".
6.3. 	O segundo aspecto diz respeito à não incidência do Código Civil no regime de prescrição do ressarcimento. Nos votos em que a questão do prazo prescricional foi abordada, a referência foi sempre ao prazo quinquenal, usualmente adotado pelas normas de direito público.
6.4.	Com essas explicações adicionais, passa-se à análise da prescrição no caso em exame, considerando-se as premissas indicadas anteriormente. 
Análise da prescrição segundo os critérios do Acórdão 1441/2016-TCU-Plenário
6.5	No que se refere à pretensão punitiva, o TCU tem tradicionalmente aplicado os critérios definidos no Acórdão 1441/2016-TCU-Plenário, que, em incidente de uniformização de jurisprudência, orientou-se pela aplicação do Código Civil. Por este acórdão, em linhas gerais, a prescrição subordina-se ao prazo geral de dez anos (CC, art. 205) , contado a partir da data da ocorrência do fato e interrompido pelo ato que ordenar a citação, a audiência ou a oitiva da parte.
6.6.	Entre outras razões que justificaram a adoção desse critério destaca-se a de que o citado dispositivo constitui uma cláusula geral a ser empregada sempre que a pretensão for prescritível, mas a lei não estabelecer um prazo específico, como na hipótese.
6.7.	A jurisprudência do TCU, embora construída sob a ótica da pretensão punitiva (até porque vigia o entendimento sobre a imprescritibilidade do débito) , assentou que, no caso de convênios ou instrumentos congêneres, a prescrição se inicia com o exaurimento do prazo previsto para a prestação de contas. Vejam-se os seguintes enunciados, exemplificativamente:
Nos casos de não comprovação da regular aplicação de recursos repassados mediante termos de parceria ou instrumentos similares, a data limite para entrega da prestação de contas final ou a data da efetiva entrega antecipada assinala o marco inicial da contagem do prazo de prescrição da pretensão punitiva do TCU (Acórdão 6594/2020-TCU-Segunda Câmara, min.-subst. Marcos Bemquerer) ;
Nos casos de não comprovação da regular aplicação de recursos repassados mediante convênios ou instrumentos similares, a data limite para entrega da prestação de contas final assinala o marco inicial da contagem do prazo de prescrição da pretensão punitiva do TCU  (Acórdão 1470/2020-TCU-Segunda Câmara, min. Ana Arraes, e Acórdão 2278/2019-TCU-Primeira Câmara, min.-subst. Augusto Sherman) .
6.8.	Portanto, mesmo no regime do Código Civil, adotado pelo Acórdão 1441/2016-TCU-Plenário, os precedentes acima devem ser observados na definição do termo inicial da prescrição, no caso de recursos transferidos à gestão de terceiros: enquanto perdurar o prazo concedido para que ocorra a aplicação desses recursos e a consequente prestação de contas, não se inicia a fluência da prescrição (CC, art. 199, II) , porque não estará caracterizada a inércia do titular do direito.
6.9. 	Aplicando essas balizas ao caso em exame e considerando que a data final da vigência do ajuste foi fixada em 30/3/2016 (peça 1, p. 74-94) , o termo inicial da prescrição é a data de 29/5/2016, que corresponde ao vencimento do prazo final de 60 dias para a apresentação da prestação de contas, segundo as cláusulas 12ª e 16ª do termo de contrato de repasse. E o ato que ordenou a citação da parte ou despacho do relator interrompe a prescrição ocorreu na data de 21/10/2016 (peça 3) , reiniciando-se sua contagem a partir de tal ato (Código Civil, art. 202, inc. I e parágrafo único) . 
6.10.	Considerando a premissa de que as pretensões punitiva e de ressarcimento se submetem ao mesmo regime, conclui-se que não estariam prescritas a aplicação de multa e a condenação ao ressarcimento, caso fossem adotados, para ambos os fins, os parâmetros definidos no Acórdão 1441/2016-TCU-Plenário.
Análise da prescrição pelo regime da Lei 9.873/1999 
6.11.	Adotando-se as premissas fixadas na Lei 9.873/1999 ao caso em exame, e mesmo considerando-se o prazo geral de cinco anos, observa-se que não teria ocorrido a prescrição quinquenal. Para tanto, é preciso considerar os seguintes parâmetros:
a) Termo inicial: 
6.12.	A Lei 9.873/1999, art. 1º, parte final, traz previsão expressa a respeito do início do prazo em se tratando de infração de caráter permanente ou continuado. Nesta hipótese, a prescrição começa a correr não da data de cada fato, e sim "do dia em que tiver cessado" a permanência ou a continuidade.
6.13.	Na hipótese em exame, estão presentes os requisitos típicos de uma infração permanente, uma vez que o débito atribuído ao recorrente decorre em razão da não consecução dos objetivos pactuados no Contrato de Repasse 185.592-52/2005, vigente de 29/12/2005 a 30/3/2016 (peça 1, p. 74-94) .  
6.14. 	No regime da Lei 9.873/1999, a prescrição do ressarcimento, no caso de convênios e instrumentos congêneres, só começa a fluir do momento em que forem prestadas as contas  (ou a partir da data da primeira medida de apuração dos fatos) , como enfatizado pelo STF no voto do ministro Roberto Barroso, no MS 32.201, assim como no voto do ministro Gilmar Mendes, no RE 636.886, já que a omissão no dever de prestar contas é conduta omissiva e, como tal, permanente por excelência. 
6.15. 	Considerando que, no presente caso, não houve prestação de contas, o prazo prescricional começou a fluir em 22/1/2015 (peça 1, p. 4-5) , data em que Caixa emitiu parecer recomendando   instauração da tomada de contas especial.  
b) Prazo:
6.16.	A Lei 9.873/1999 apresenta um prazo geral, de cinco anos (art. 1º) , e um prazo especial, previsto no art. 1º, § 2º, a saber: "quando o fato objeto da ação punitiva da Administração também constituir crime, a prescrição reger-se-á pelo prazo previsto na lei penal".
c) Interrupções por atos inequívocos de apuração dos fatos:
6.17.	No regime da Lei 9.873/1999, a prescrição se interrompe "por qualquer ato inequívoco, que importe apuração do fato" (art. 2º, II) . Interrompendo a prescrição, ocorreram os seguintes atos apuratórios: 
1) em 20/10/2015, com o relatório do tomador de contas (peça 1, p. 158-164) ;
2) em 21/10/2016, com a análise inicial pelo TCU do presente processo para apuração dos fatos e julgamento pelo tribunal de contas (peças 2-3) . 
d) Interrupções pela citação dos responsáveis:
6.18.	A prescrição também é interrompida "pela notificação ou citação do indiciado ou acusado, inclusive por meio de edital", nos termos do art. 2º, I, da Lei 9.873/1999. E, no regime dessa lei, a interrupção se dá pela citação propriamente dita, e não pelo despacho que a ordena. Com esse fundamento, houve a interrupção:
1) em 22/1/2015, por meio de edital (peça 1, p. 18) , com a notificação ao Sr. George Morais Ferreira para concluir o objeto, ou efetuar a devolução dos recursos, apresentando justificativas pela não execução total do objeto, tendo em vista que recebeu os recursos em sua gestão;
2) em 26/12/2016, por meio do Ofício 1986/2016-TCU/SECEX-GO, com a citação do Sr. George Morais Ferreira, para apresentar alegações de defesa e/ou recolher o débito. 
e) Interrupção pela decisão condenatória recorrível:
6.19.	Por fim, a prescrição também se interrompe "pela decisão condenatória recorrível" (art. 2º, III, da Lei 9.873/1999) . Com esse fundamento, houve a interrupção em 30/4/2019, data da sessão em que foi proferido o acórdão condenatório (peça 43) . Essa interrupção é relevante por estabelecer prazo para julgamento do recurso.
f) Da prescrição intercorrente:
6.20.	Nos termos do art. 1º, § 1º, da Lei 9.873/1999, opera-se a prescrição intercorrente se o processo ficar paralisado por mais de três anos, aguardando "julgamento ou despacho".
6.21.	Note-se que há uma correlação entre essa hipótese e as causas de interrupção da prescrição do art. 2º. Com efeito, uma vez interrompida a prescrição por alguma das hipóteses do art. 2º, o processo não pode ficar inativo, sem qualquer inovação processual relevante, por mais de três anos. 
6.22.	Trata-se de prazo específico, não se aplicando nem o prazo geral de cinco anos nem o prazo especial, da lei penal (§ 2º) . A finalidade da prescrição intercorrente, com seu prazo próprio, é a de assegurar a eficiência e celeridade nas apurações administrativas. Seria contrário a essa finalidade a paralisação injustificada do processo por período maior que o triênio estabelecido para a hipótese.
6.23.	A extrapolação do prazo de três anos, sem inovação relevante no processo, pode configurar negligência. Por isso, além de se operar a prescrição, deve-se promover a "apuração da responsabilidade funcional decorrente da paralisação, se for o caso".
6.24.	Especificamente quanto a esta TCE, as próprias causas de interrupção elencadas acima permitem evidenciar que o processo teve andamento regular, não se operando a prescrição intercorrente, uma vez que não houve o transcurso do prazo superior a 3 anos.
g) Conclusão:
6.25.	Independentemente da existência de outras causas interruptivas não elencadas acima (citações no âmbito administrativo, tentativas de solução conciliatória, etc.) , cujo levantamento não se fez necessário, observa-se, pelos eventos indicados, que não transcorreu prazo suficiente para se operar a prescrição, tomando-se por referência a Lei 9.873/1999, tida pelo STF como norma regente da prescrição da pretensão punitiva pelo TCU.
6.26.	Por outro lado, levando em consideração o prazo estabelecido no Código Civil e utilizado pelo paradigmático Acórdão 1441/2016-TCU-Plenário, também não teria ocorrido prescrição no caso concreto.
6.27.	Partindo-se da premissa de que a pretensão reparatória segue as mesmas balizas, enquanto não houver norma específica a respeito, a demonstração de que não se operou a prescrição punitiva impõe, como consequência, a conclusão de que também é viável a condenação ao ressarcimento do prejuízo apurado nos autos.
Da regularidade das contas e do afastamento do débito e da multa
7.	O recorrente defende o julgamento pela regularidade das suas contas com base nas seguintes alegações (peça 57, p. 12-16 e 22-25) :
a) não houve prática de ato de gestão ilegal, ilegítimo, antieconômico, ou infração à norma legal ou regulamentar de natureza contábil, financeira, orçamentária, operacional ou patrimonial; 
b) só teve acesso à primeira parte dos recursos previstos no contrato de repasse em questão mais de um ano após a celebração da avença (27/12/2007) , nos últimos dias de seu penúltimo ano de mandato, e já após da vigência inicialmente prevista; e ainda assim executou até a referida data, metade da obra, com recursos próprios; 
c) o Relatório de Acompanhamento de Empreendimento (RAE) , de 19/12/2007 (fls.48/51 dos autos da TCE) , certificou a execução de 49,98% da obra, o que representa exato valor de R$106.745,67;
d) só não executou a totalidade do objeto contratado em razão do término do seu mandato de prefeito do município de Trindade/GO; 
e) o total executado sob a Administração do recorrente foi de 66,44%, o que representa o valor de R$141.896,53, conforme Relatório de Acompanhamento de Empreendimento (RAE) , de 14/01/2009 (fls.52/54 dos autos da TCE) ;
f) embora tenha recebido apenas 49,98% (R$106.745,67) dos recursos destinado à execução do contrato de repasse em debate, o recorrente executou 66,44% (R$141.896,53) da obra, o que representa um superávit de 16,46% (R$35.150,86) ; 
g) apesar de ter havido glosa de valores em alguns serviços medidos, conforme observações e informações complementares constantes nos RAE's (peça 1, fls. 96/108) , o seu somatório geral é de apenas R$27.739,72, valor ainda inferior ao superávit de obra realizado pelo recorrente;
h) a própria Caixa Econômica Federal contribuiu para o atraso da execução do objeto do contrato de repasse em questão, uma vez que apesar do início da obra ter sido em 29/6/2006, o empreendimento somente teve a aprovação técnica em 4/12/2007; 
i) se houve prejuízo ao Erário, em razão da ausência de funcionalidade do objeto contratado, posto que não foi executado em sua totalidade, tal prejuízo não se deu pelo atraso da sua execução por parte do recorrente, mas sim pela omissão de seu sucessor, Sr. Ricardo Fortunato de Oliveira, ex-prefeito do Município de Trindade/GO;  em nome do Princípio da Continuidade Administrativa, o ex-prefeito possuía a obrigação de retomar a execução do objeto, dotando-o de funcionalidade, mas não o fez mesmo dispondo de tempo e recursos suficientes para tal; 
j) tanto que o Prefeito seguinte (Gestão 2013-2016) , Sr. Jânio Carlos Alves Freire, ajuizou Ação Civil Pública por Ato de Improbidade Administrativa somente contra o ex-prefeito Ricardo Fortunato de Oliveira junto à Comarca de Trindade/GO, do Tribunal de Justiça do Estado do Goiás;
k) os esforços empreendidos pelo recorrente na execução da obra, mesmo diante dos inúmeros desafiados encontrados, viabilizam o julgamento pela regularidade de suas contas, bem como o afastamento de qualquer sanção; 
l) conforme demonstrado, o recorrente não causou dano algum ao erário; ao contrário, ao executar um percentual de obra, superior ao de recursos recebidos trouxe ganho ao erário; não havendo qualquer nexo de causalidade entre a conduta do recorrente e o dano experimentado pelo erário, o recurso deve ser provido a fim de afastar o débito e a multa. 
Análise
8.	O Sr. George Morais Ferreira teve as contas julgadas irregulares, com a condenação ao pagamento do débito correspondente a R$ 99.506,02 (valor histórico) e à aplicação da multa prevista no art. 57 da Lei nº 8.443, de 1992, no valor de R$ R$ 25.000,00.
8.1.	O débito é decorrente da impugnação total das despesas referentes ao Contrato de Repasse 185.592-52/2005, celebrado com o município de Trindade/GO, em razão da execução parcial do objeto e da não consecução dos objetivos pactuados, pela ausência de funcionalidade do objeto.
8.2. 	Ao se examinar as razões recursais, verifica-se, inicialmente, que não é possível afastar responsabilidade do Sr. George Morais Ferreira, signatário do contrato de repasse, sobre o prejuízo em exame, com base na alegação de que somente não teria executado a totalidade do objeto contratado em razão do término do seu mandato de prefeito do município.
8.3. 	O contrato de repasse foi formalizado em 29/12/2005 (peça 1, p. 70) , teve seus recursos repassados em 9/10/2006 e creditados na conta específica em 11/10/2006 (peça 1, p. 141) .
8.4. 	O plano de trabalho proposto pelo ex-prefeito, em 13/2/2006, previa a conclusão das obras no prazo de 10 meses (peça 1, p. 38-46) .
8.5. 	O Sr. George Morais Ferreira teve trinta meses durante o seu mandato para conclusão do objeto do contrato de repasse a partir do início das obras, em 29/6/2006. Na avaliação da Caixa, o Município de Trindade/GO, como agente executor, teve o seu desempenho qualificado como fraco e a obra foi paralisada mesmo quando havia recursos disponíveis para a sua execução (peça 1, p. 98) .
8.6. 	Além disso foram registradas a ocorrência de diversas irregularidades na execução das obras na segunda vistoria realizada pela Caixa em 14/9/2009 (peça 1, p. 96-108) :  deterioração da quadra de areia, inclusive com a presença de vegetação; campo society sem nenhum serviço concluído; portões existentes no fechamento da área deteriorados e/ou arrombados; boletins de medição com valores diferentes dos aprovados pela Caixa.  
8.7. 	Esta Corte de Contas tem se pronunciado no sentido da responsabilização do gestor que tenha contribuído para o elevado e injustificado atraso na execução de convênios e instrumentos congêneres, fazendo com que o término recaia sobre a responsabilidade do próximo gestor: 
Boletim de Jurisprudência 168/2017: O prefeito que dá causa a atraso na execução de convênio, fazendo com que seu término recaia sobre a gestão do prefeito sucessor, responde solidariamente com este pela eventual não conclusão do objeto ajustado  (Acórdão 3221/2017-TCU-Segunda Câmara, Relator Min. Marcos Bemquerer) .
8.8.  	A afirmação de que a Caixa Econômica Federal contribuiu para o atraso da execução do objeto do contrato de repasse não é procedente uma vez que havia tempo suficiente para o município concluir as obras pactuadas. Os recursos para a execução do objeto foram disponibilizados ao município em 11/10/2006 (peça 1, p. 141) e após a emissão do 1º Relatório de Acompanhamento do Empreendimento - RAE (peça 1, p. 96-102) , em 19/12/2007, e o depósito de parte da contrapartida (R$ 7.239,65) , em 27/12/2007, foi autorizado o saque de recursos em 27/12/2007, sendo que o prazo para a execução do objeto foi estabelecido em 10 meses pelo plano de trabalho e o mandato do Sr. na prefeitura se encerraria em 31/12/2008. 
8.9.	De certo, cabia ao Município de Trindade/GO executar os trabalhos necessários à consecução do objeto, observando critérios de qualidade técnica, os prazos e os custos previstos conforme determinado pelo contrato de repasse (peça 1, p. 60) . No entanto, o Relatório de Acompanhamento de Empreendimento da Caixa apontou a paralisação da obra e a glosa de valores nos serviços medidos, bem como também a deterioração do objeto (peça 1, p. 98) .
8.10.	A alegação de que o dano ao erário não se deu pelo atraso da execução objeto contratado por parte do recorrente, mas sim pela omissão do prefeito sucessor, Sr. Ricardo Fortunato de Oliveira, não socorre o recorrente. É pressuposto básico para a responsabilização pelo Tribunal a individualização da conduta de todos que contribuíram para a ocorrência da irregularidade. Sendo assim, na hipótese vertente, o prefeito sucessor, Sr. Ricardo Fortunato de Oliveira, foi responsabilizado por não ter dado continuidade e por não ter finalizado os serviços iniciados na gestão anterior, mesmo tendo os recursos disponíveis e o contrato vigente. Em deferência ao princípio da continuidade administrativa, caberia ao sucessor dar andamento à execução das obras, o que não ocorreu. Essa tem sido a linha do entendimento jurisprudencial desta Casa de Contas: 
Acórdão 885/2018-TCU-Segunda Câmara (Rel. Min. Ana Arraes) 
A inércia de gestor sucessor em adotar as medidas administrativas a fim de concluir a execução de convênio iniciado na gestão anterior compromete o atingimento dos objetivos pactuados, configurando o desperdício de todo o recurso repassado, e não somente de parcela por ele gerida, razão pela qual deve responder pela integralidade do débito.
8.11.	Quanto ao Sr. George Morais Ferreira, conforme já exposto nessa instrução, sua responsabilização decorreu das irregularidades apontadas pela Caixa nos RAEs, relativas às glosas e à deterioração dos serviços executados em sua gestão na Prefeitura Municipal de Trindade - GO. O Relator, no voto condutor do acórdão recorrido (peça 44) , evidenciou a gestão irregular do contrato de repasse pelo Sr. George Morais Ferreira: 
7. Em relação às alegações de defesa do Sr. George Morais Ferreira, concordo com a unidade técnica de que o responsável não logrou demonstrar a boa e regular aplicação dos recursos conveniados, porquanto dispôs do prazo de trinta meses durante o seu mandato para execução do objeto, entretanto, conforme informação no Relatórios de Acompanhamento do Empreendimento - RAE de 19/12/2007 (peça 1, 96) não conseguiu lograr resultado na gestão desses recursos. 
8. Dessa forma, o Sr. George Ferreira deu causa a atraso na execução do objeto do convênio, fazendo com que seu término recaísse na gestão do seu sucessor, que no presente processo mostrou-se revel, devendo ambos serem responsabilizados solidariamente pelo dano causado ao erário. 
9. Ademais, conforme aduz o exame técnico, as diversas irregularidades apontadas nos RAEs elaborados pela Caixa, constantes do parágrafo 24 do relatório que precede este voto, reforçam a irregular gestão do contrato de repasse, fato que contribuiu para a paralisação das obras durante sua gestão, e posteriormente para a condição de obras inacabadas durante a gestão do Sr. Ricardo Fortunato de Oliveira, causando prejuízo à sociedade ante a não funcionalidade do objeto executado parcialmente, e consequente dano ao erário pelo uso do dinheiro público sem a consecução dos objetivos pactuados no ajuste (grifos acrescidos) .
8.12. 	O argumento de que executou 66,44% (R$ 141.896,53) da obra, com um superávit de 16,46% (R$ 35.150,86) que significou ganho ao erário, não é procedente em razão da falta de funcionalidade da obra executada. 
8.13. 	Consoante a Caixa/PA GIGOV Anápolis (peça 1, p. 4) ,
A execução do objeto iniciou em 29/06/2006, tendo sido executados 66,44% do total previsto para o contrato, correspondendo a R$ 111.896,53. Com a execução desse percentual, o objeto não pode cumprir com os objetivos previstas no plano de trabalho, não gerando, portanto, o benefício social esperado (grifos acrescidos) .
8.14.	A jurisprudência deste Tribunal é assente no sentido de que nos empreendimentos decorrentes de contratos de repasse firmados com a União, a execução parcial da obra, sem qualquer funcionalidade ou benefícios à comunidade, causa prejuízo aos cofres públicos em valor igual a integralidade dos recursos repassados, haja vista o não alcance da finalidade pactuada no ajuste. Nesse sentido, mencionam-se os seguintes enunciados:  
Acórdão 2828/2015-TCU-Plenário, Relator Ministro Bruno Dantas
Quando a parcela executada do convênio não for suficiente para o atingimento, ainda que parcial, dos objetivos do ajuste, sem quaisquer benefícios à sociedade, a possibilidade de aproveitamento do que já foi executado em eventual retomada das obras, por se tratar de mera hipótese, e não de benefício efetivo, não enseja o correspondente abatimento no valor do débito apurado.
Acórdão 2817/2017-TCU-Primeira Câmara, Relator Ministro Subst. Weder de Oliveira
Considera-se como prejuízo em valores integrais a aplicação dos recursos do convênio em objeto que se revela inservível ou sem funcionalidade após a sua execução, completa ou parcial.
8.15.	Deve ser afastada, portanto, a pretensão de afastamento do débito e da multa uma vez que, caracterizada a responsabilidade do recorrente pela inexecução parcial das obras cuja funcionalidade restou prejudicada, cabe o julgamento pela irregularidade de suas contas, com imputação de débito integral do valor repassado, bem como a aplicação da multa prevista no art. 57 da Lei 8.443/1992.
8.16.	 Portanto, não há como acolher as razões apresentadas.
CONCLUSÃO
9.	Da análise do recurso apresentado, conclui-se que:
	a) considerando a premissa de que as pretensões punitiva e de ressarcimento se submetem ao mesmo regime, conclui-se que não estariam prescritas a aplicação de multa e a condenação ao ressarcimento, caso fossem adotados, para ambos os fins, os parâmetros definidos no Acórdão 1441/2016-TCU-Plenário; adotando-se as premissas fixadas na Lei 9.873/1999 ao caso em exame, e mesmo considerando-se o prazo geral, de cinco anos, observa-se que não teria ocorrido a prescrição;
	b) não houve a comprovação da boa e regular aplicação dos recursos federais transferidos.
PROPOSTA DE ENCAMINHAMENTO
10.	Ante o exposto, submete-se à consideração superior a presente análise do recurso de reconsideração interposto por George Morais Ferreira contra o Acórdão 2934/2019-TCU-Segunda Câmara, propondo-se, com fundamento nos artigos 32, inciso I, e 33, da Lei 8.443/1992, c/c o artigo 285 do RI/TCU:
	a) conhecer do recurso e, no mérito, negar-lhe provimento;
	b) dar ciência da deliberação que vier a ser adotada ao recorrente, ao Procurador-Chefe da Procuradoria da República em Goiás, e aos demais interessados.
2.	O representante do Ministério Público junto ao TCU, concorda com o encaminhamento proposto em parecer (peça 84) com o seguinte teor: 
Diante dos elementos constantes dos autos, este representante do Ministério Público de Contas da União manifesta-se de acordo com o encaminhamento proposto pela unidade instrutiva, em pareceres uniformes (peças 82-83) , no sentido de conhecer do recurso de reconsideração e, no mérito, negar-lhe provimento.
Sobre a prescrição das pretensões punitiva e de ressarcimento ao erário, apresenta-se, a seguir, breve avaliação sobre eventuais reflexos, neste processo, do julgamento proferido em 17/4/2020 pelo STF no âmbito do referido tema.
Ao julgar o mérito do Tema 899 de repercussão geral, tendo como leading case o RE 636.886, no qual se discutia o alcance da regra estabelecida no art. 37, § 5º, da Constituição Federal, relativamente a pretensões executórias fundadas em decisões condenatórias de Tribunal de Contas, foi fixada a seguinte tese, nos termos do voto do Ministro Alexandre de Moraes, relator do RE, cujo entendimento foi seguido pelos demais ministros da Corte Suprema[footnoteRef:2]: "É prescritível a pretensão de ressarcimento ao erário fundada em decisão de Tribunal de Contas". [2:  Os Ministros Roberto Barroso e Gilmar Mendes acompanharam o Relator com ressalvas.] 
A partir da leitura do voto proferido pelo Ministro Alexandre de Moraes, este membro do Ministério Público compreende que a decisão do STF não trata diretamente do andamento de TCEs no âmbito da Corte de Contas. Há que se diferenciar o âmbito de atuação do TCU - que representa, no raciocínio ora apresentado, os demais Tribunais de Contas de todas as esferas de governo - dos demais órgãos estatais que, após a formação do título executivo extrajudicial, exercerão a pretensão executória em juízo, como a Advocacia-Geral da União (AGU) (responsável pela cobrança de multas e débitos a serem recolhidos aos cofres da União, bem como de autarquias e fundações públicas federais) e os órgãos jurídicos próprios de entidades da Administração indireta que deles dispõem (a exemplo das sociedades de economia mista, empresas públicas e conselhos de classe) .
De todo modo, é possível constatar, à vista dos votos consignados no referido julgamento, que a interpretação conferida pela Corte Suprema à matéria constitucional, quanto à inteligência do art. 37, § 5º, da Constituição Federal[footnoteRef:3], é a da prescritibilidade, como regra, da pretensão de ressarcimento ao erário. Segundo constou do item 2 da ementa do acórdão, somente seriam imprescritíveis "as ações de ressarcimento ao erário fundadas na prática de ato de improbidade administrativa doloso tipificado na Lei de Improbidade Administrativa - Lei 8.429/1992" (grifo nosso) , conforme tese anteriormente definida na apreciação do Tema 897[footnoteRef:4]. [3:  Constituição Federal:"Art. 37 omissis (...) § 5º A lei estabelecerá os prazos de prescrição para ilícitos praticados por qualquer agente, servidor ou não, que causem prejuízos ao erário, ressalvadas as respectivas ações de ressarcimento." (grifo nosso) ]  [4:  " São imprescritíveis as ações de ressarcimento ao erário fundadas na prática de ato doloso tipificado na Lei de Improbidade Administrativa."] 
O prazo prescricional quinquenal adotado pelo Ministro Alexandre de Moraes, no julgamento do RE 636.886, por sua vez, guarda relação mais específica com a execução judicial de dívida ativa e decorre da aplicação da legislação federal infraconstitucional ao caso concreto sob análise pelo STF, extrapolando, assim, a matéria constitucional ali apreciada sob a sistemática da repercussão geral, não se revestindo do mesmo alcance ultra partes. Ademais, à vista dos demais votos lançados, observa-se que não há sequer uma opinião jurídica uníssona entre os ministros daquela Corte a respeito do cômputo do prazo de prescrição no âmbito do controle externo.
O processo de contas, de caráter não judicial, não se confunde com a execução judicial que pode ser deflagrada a partir do título executivo extrajudicial caracterizado pela decisão proferida pelo Tribunal de Contas, não podendo lhe ser transpostas, sem qualquer ponderação, as regras de prescrição que se aplicam à segunda.
Nesse sentido, ainda que nos pareça necessária a adequação da jurisprudência do TCU à tese fixada pelo STF no Tema 899, no sentido de incorporar o entendimento da prescritibilidade da pretensão ressarcitória, em revisão do entendimento consagrado na Súmula TCU 282[footnoteRef:5], não nos parece adequada a pronta transposição do prazo prescricional aplicado pelo Ministro Alexandre de Morais, naquele caso concreto, à execução judicial, para a pretensão condenatória exercida por meio do processo de contas. [5:  "As ações de ressarcimento movidas pelo Estado contra os agentes causadores de danos ao era¿rio sa¿o [em quaisquer casos] imprescritíveis."] 
Assim, em coerência com o entendimento consolidado da Corte de Contas quanto à incidência do prazo geral de prescrição do art. 205 do Código Civil[footnoteRef:6], de dez anos, à falta de norma específica, às sanções de sua competência, entendemos que o mesmo pode ser estendido, pelas mesmas razões, para a pretensão condenatória de fins ressarcitórios exercida no âmbito do processo de contas. [6:  Acórdão 1441/2016-TCU-Plenário.] 
No caso em exame, considerando que o recorrente terminou o seu mandato em 31/12/2008 (tendo como termo a quo para a aferição da ocorrência ou não da prescrição o dia seguinte ao término do mandato) e o ato ordinatório de sua citação ocorreu em 21/10/2016 (peça 3) , verifica-se que não decorreram dez anos entre as datas mencionadas. Portanto, com a interrupção do curso do prazo prescricional, conclui-se pela não ocorrência da prescrição da pretensão de ressarcimento.
É o Relatório.

Bruno Aurélio Rodrigues da Silva Pena (33.670/OAB-GO) e outros.

Procurador Rodrigo Medeiros de Lima

TOMADA DE CONTAS ESPECIAL. INEXECUÇÃO PARCIAL DO OBJETO. INSERVIBILIDADE DA PARTE EXECUTADA. CITAÇÃO. REVELIA DE UM DOS RESPONSÁVEIS. REJEIÇÃO DAS ALEGAÇÕES DE DEFESA DE OUTRO. IRREGULARIDADE DAS CONTAS. DÉBITO E MULTA. RECURSO DE RECONSIDERAÇÃO. CONHECIMENTO. RAZÕES INSUFICIENTES PARA ALTERAR O MÉRITO DO JULGADO. NÃO PROVIMENTO. CIÊNCIA AO RECORRENTE E DEMAIS INTERESSADOS.

TOMADA DE CONTAS ESPECIAL (TCE)

Secretaria de Recursos (Serur)

Trata-se de Recurso de Reconsideração em Tomada de Contas Especial (peça 57) interposto por George Morais Ferreira (peças 57 e 58) , ex-prefeito de Trindade/GO, gestão 2005-2008, contra o Acórdão 2934/2019-TCU-Segunda Câmara (peça 43) , relatado pelo Min. Augusto Nardes. No referido feito, apurou-se execução parcial do objeto pactuado por meio de convênio, cujo fim foi a implantação de infraestrutura para o desenvolvimento do esporte educacional no município, materializado na construção de uma quadra trivalente, um campo de futebol society, uma quadra de areia, área de ginástica, pista de cooper e alambrado.
2.	Por meio da deliberação referida, decidiu-se pelo reconhecimento da irregularidade das contas do recorrente e por sua condenação ao ressarcimento dos valores repassados, e também pela aplicação da multa prevista no art. 57 da Lei nº . 8.443/1992, no valor de 25.000,00 (vinte e cinco mil reais) , conforme teor abaixo reproduzido:
ACORDAM os Ministros do Tribunal de Contas da União, reunidos em sessão da 2ª Câmara, ante as razões expostas pelo relator em:
9.1 considerar revel, para todos os efeitos, o Sr. Ricardo Fortunato de Oliveira, dando-se prosseguimento ao processo, fundado no art.12, § 3º, da Lei 8.443/1992;
9.2 com fundamento nos arts. 1º, inciso I, 16, inciso III, alíneas "b" e "c", da Lei 8.443/1992 c/c os arts. 19 e 23, inciso III, da mesma Lei, e com arts. 1º, inciso I, 209, incisos II e III, 210 e 214, inciso III, do Regimento Interno, que sejam julgadas irregulares as contas dos Srs. George Morais Ferreira e Ricardo Fortunato de Oliveira, ex- prefeitos de Trindade/GO, gestões 2005/2008 e 2009/2012, e condená-los solidariamente ao pagamento das quantias a seguir especificadas, com a fixação do prazo de quinze dias, a contar das notificações, para comprovarem, perante o Tribunal (art. 214, inciso III, alínea "a", do Regimento Interno) , o recolhimento das dívidas aos cofres do Tesouro Nacional, atualizadas monetariamente e acrescidas dos juros de mora, calculados a partir das datas discriminadas, até a data dos recolhimentos, na forma prevista na legislação em vigor:
	VALOR ORIGINAL (R$) 
	DATA DA OCORRÊNCIA

	52.021,22
	25/1/2008

	19.650,35
	7/5/2008

	27.834,45
	8/9/2008

9.3 aplicar aos Srs. George Morais Ferreira e Ricardo Fortunato de Oliveira, individualmente, a multa prevista no art. 57 da Lei 8.443/1992 c/c o art. 267 do Regimento Interno, no valor de R$ 25.000,00 (vinte e cinco mil reais) com a fixação do prazo de quinze dias, a contar das notificações, para comprovarem, perante o Tribunal (art. 214, inciso III, alínea "a", do Regimento Interno) , o recolhimento das dívidas aos cofres do Tesouro Nacional, atualizadas monetariamente desde a data do presente acórdão até a dos efetivos recolhimentos, se forem pagas após o vencimento, na forma da legislação em vigor;
9.4 autorizar, desde logo, nos termos do art. 28, inciso II, da Lei 8.443/1992, a cobrança judicial das dívidas caso não atendidas as notificações;
9.5 encaminhar cópia da deliberação ao Procurador-Chefe da Procuradoria da República em Goiás, nos termos do § 3º do art. 16 da Lei 8.443/1992 c/c o § 7º do art. 209 do Regimento Interno do TCU, para adoção das medidas que entender cabíveis.
3.	A conduta irregular consistiu resumidamente em ter contribuído para que a paralisação das obras ocorresse e os objetivos pactuados não fossem alcançados. 
4. 	Inconformado, o Sr. George Morais Ferreira interpôs o presente apelo, por meio do qual argumenta em suma que:
	a) houve prescrição da pretensão punitiva e de ressarcimento, com base na jurisprudência recente do Supremo Tribunal Federal e deste Tribunal (Acórdão 1441/2016-TCU-Plenário) ;
	b) o prejuízo não se deu por sua culpa, mas sim pela omissão de seu sucessor, que, em atenção ao princípio da continuidade administrativa, tinha a obrigação de retomar a execução do objeto, mas não o fez mesmo dispondo de tempo e recursos suficientes; 
	c) os esforços empreendidos pelo recorrente ao executar um percentual de obra superior ao de recursos recebidos, trouxeram ganhos ao Erário; 
	d) não há, portanto, qualquer nexo de causalidade entre a conduta do recorrente e os danos verificados.
5.	Preliminarmente, devo afirmar que ratifico o teor de despacho de minha lavra (peça 62) , no sentido de que o presente recurso preenche os requisitos de admissibilidade estabelecidos nos arts. 32, inciso I, e 33 da Lei 8.443/1992, razão pela qual pode ser conhecido.
6.	Quanto ao primeiro ponto, entendo que o levantamento nos autos, de possíveis causas interruptivas e suspensivas, mostrou que os prazos previstos para a prescrição da pretensão punitiva e ressarcitória efetivamente não transcorreram no caso em exame, tanto sob a ótica do Supremo Tribunal Federal (Lei nº 9.873/99) , quanto no que concerne ao fixado no Acórdão 1441/2016-TCU-Plenário (Código Civil) .  Assim, acolho a conclusão uniforme da Unidade Técnica e do representante do Ministério Público a respeito da questão. 
7.  	Em relação à responsabilização e à existência de nexo causal entre os atos do recorrente e o dano verificado, devo afirmar que elementos dos autos apontam no sentido de que o Sr. George Morais Ferreira teve tempo suficiente para concluir a obra, mas teve um desempenho aquém do esperado ao permitir que a obra fosse paralisada quando ainda havia recursos suficientes para sua conclusão (peça 1, p. 98) .
8.	Assim, a meu ver, não cabe a defesa de que a reponsabilidade pelo débito recaia apenas sobre o prefeito sucessor, já devidamente condenado a recolher solidariamente a integralidade dos valores repassados, também por não ter dado andamento à obra, mesmo tendo condições para fazê-lo. A condenação solidária ao recolhimento da integralidade dos recursos repassados e a aplicação individual da multa prevista no art. 57 da Lei Orgânica, portanto, não merecem reparos, uma vez caracterizado o nexo causal entre as condutas dos responsáveis e o dano oriundo de uma execução parcial que frustrou o alcance do objeto do convênio.
9.	Dessa maneira, concordo com o resultado das análises da Unidade Técnica, cuja essência foi acolhida pelo MP/TCU, incorporo os argumentos comuns e convergentes como parte das presentes razões de decidir, e Voto por que este Plenário adote a proposta de Acórdão que ora submeto à deliberação.
TCU, Sala das Sessões Ministro Luciano Brandão Alves de Souza, em 23 de fevereiro de 2021.
RAIMUNDO CARREIRO 
Relator